ACORDAO-COMPLETO-2548299

ACÓRDÃO 7935/2022 ATA 40/2022 - PRIMEIRA CÂMARA

VISTOS, relatados e discutidos estes autos de pensão militar deferida pelo Comando do Exército,
ACORDAM os Ministros do Tribunal de Contas da União, reunidos em sessão da Primeira Câmara, diante das razões expostas pelo Relator, com fundamento no art. 71, inciso III, da Constituição Federal e nos arts. 1º, inciso V, 39, inciso II, e 45 da Lei 8.443/1992, em:
9.1. considerar ilegal o ato de concessão de interesse das sras. Arilete Muca de Souza Andrade, Arlete Muca de Souza, Maria do Socorro Ferreira Barroso e Nei Francisca Muca de Souza, recusando seu registro;
9.2. dispensar o ressarcimento das quantias indevidamente recebidas, em boa-fé, pelas interessadas, consoante o Enunciado 106 da Súmula de Jurisprudência deste Tribunal;
9.3. determinar ao Comando do Exército que:
9.3.1. faça cessar, no prazo de 15 (quinze) dias, contado a partir da ciência desta deliberação, os pagamentos decorrentes do ato impugnado, sob pena de responsabilidade solidária da autoridade administrativa omissa, consoante disposto nos arts. 71, inciso IX, da Constituição Federal e 262 do Regimento Interno desta Corte;
9.3.2. dê ciência desta deliberação às sras. Arilete Muca de Souza Andrade, Arlete Muca de Souza, Maria do Socorro Ferreira Barroso e Nei Francisca Muca de Souza, alertando-as de que o efeito suspensivo proveniente da interposição de eventuais recursos, caso não providos, não as exime da devolução dos valores indevidamente percebidos após a notificação;
9.3.3. envie a esta Corte de Contas, no prazo de 30 (trinta) dias, por cópia, comprovante de que as interessadas tiveram ciência desta deliberação;
9.4. esclarecer à unidade de origem, com supedâneo no art. 262, § 2º, do Regimento Interno, que a concessão considerada ilegal poderá prosperar mediante a emissão e o encaminhamento a este Tribunal de novo ato concessório, escoimado das irregularidades apontadas nestes autos;
9.5. determinar à Sefip que:
9.5.1. proceda à imediata autuação e subsequente instrução do ato inicial de reversão da pensão militar instituída pelo sr. Agenor Muca de Souza (e-Pessoal 85791/2019) , manifestando-se, em particular, sobre o cômputo de tempo de serviço público civil e de tempo ficto relativo a guarnições especiais para fins de cálculo dos proventos com base no grau hierárquico superior (Segundo-Sargento) e para a concessão de anuênios (apenas o tempo civil) ;
9.5.2. adote as medidas pertinentes com vistas à revisão de ofício do Acórdão 9971/2018-TCU-Segunda Câmara, levando em conta, para tanto, as irregularidades indicadas no subitem anterior.

Apreciação, para fins de registro, de pensão militar concedida pelo Comando do Exército.

Primeira Câmara

Comando do Exército.

3. Interessadas: Arilete Muca de Souza Andrade (XXX.058.562-XX); Arlete Muca de Souza (XXX.811.302-XX); Maria do Socorro Ferreira Barroso (XXX.474.972-XX); Nei Francisca Muca de Souza (XXX.436.962-XX).

Jorge Oliveira.

13.1. Ministros presentes: Walton Alencar Rodrigues (Presidente), Benjamin Zymler (Relator), Vital do Rêgo e Jorge Oliveira.
13.2. Ministro que alegou impedimento na Sessão: Jorge Oliveira.
13.3. Ministro-Substituto presente: Weder de Oliveira.

BENJAMIN ZYMLER

Adoto como relatório, com os ajustes de forma pertinentes, a instrução elaborada no âmbito da Secretaria de Fiscalização de Integridade de Atos e Pagamentos de Pessoal e de Benefícios Sociais (Sefip) , a qual contou com a anuência dos dirigentes da unidade técnica e do representante do Ministério Público nos autos:
"INTRODUÇÃO
Trata-se de ato de pensão militar, submetido, para fins de registro, à apreciação do Tribunal de Contas da União (TCU) , de acordo com o art. 71, inciso III, da Constituição Federal. O ato foi cadastrado e disponibilizado ao TCU por intermédio do Sistema e-Pessoal, na forma dos arts. 2º e 4º da Instrução Normativa TCU 78/2018.
O ato deste processo pertence ao Comando do Exército, 12ª Região Militar.
EXAME TÉCNICO
Procedimentos aplicados
Os procedimentos para exame, apreciação e registro de atos de pessoal encontram-se estabelecidos na Instrução Normativa TCU 78/2018 e na Resolução TCU 206/2007.
....................................................................................................................................................................
Exame das Constatações
Ato: 119304/2019 - Alteração - Instituidor (a) : AGENOR MUCA DE SOUZA
Beneficiárias: ARILETE MUCA DE SOUZA ANDRADE (filha) , ARLETE MUCA DE SOUZA (filha) , MARIA DO SOCORRO FERREIRA BARROSO (companheira) e NEI FRANCISCA MUCA DE SOUZA (filha) 
Parecer do Controle Interno: considerar o ato legal.
Constatações e análises: 
0. Posto/Graduação de referência para cálculo dos proventos de reforma, que repercute sobre a pensão militar, não correspondente a até 01 (um) grau hierárquico imediatos/superiores ao último posto/graduação na ativa.
Justificativa do Gestor de Pessoal: 'MILITAR AO FALECER, PREENCHIA AS CONDIÇÕES LEGAIS QUE PERMITEM A CONCESSÃO DE PROVENTOS DE GRAU HIERÁRQUICO IMEDIATO, DE ACORDO COM A PORTARIA DE Nº 4-SS2.3-SSIP/12, DE 21 DE NOVEMBRO DE 2018'. Gestor anexou os seguintes documentos: CMDO DA 12ª REGIÃO MILITAR-Documento oficial.
Análise do Controle Interno: justificativa do gestor esclarece pendência.
c. 	Análise da Equipe Técnica: ilegal.
Pela leitura dos atos de concessão da reforma e da pensão, verifica-se que o instituidor era 3º Sargento na ativa e foi para a reserva com proventos de 2º Sargento, com tempo de serviço computado de 33 anos, 9 meses e 9 dias. 
No entanto, o ato de concessão da reforma (SISAC 10003371-07-2013-002614-6) informa que houve somente 17 anos, 9 meses e 19 dias de efetivo exercício e 1 ano de licença especial não gozada, que contabilizariam para o benefício de posto acima; 5 anos, 3 meses e 22 dias de serviço público e 9 anos, 7 meses e 28 dias de guarnições especiais, computáveis apenas para fins de inatividade, como estabelece o artigo 141 da Lei 5.774/71, abaixo transcrito: 
'Art. 141. 'Anos de serviço' é a expressão que designa o tempo de efetivo serviço a que se referem o artigo 140 e seus parágrafos, com os seguintes acréscimos: 
I - tempo de serviço público federal, estadual ou municipal, prestado pelo militar anteriormente à sua incorporação, matrícula, nomeação ou reinclusão em qualquer organização militar; 
 (...) 
VI - tempo de efetivo serviço passado pelo militar nas guarnições especiais e contado na forma a ser estabelecida em regulamento, assegurados, porém, os direitos e vantagens dos militares amparados pela legislação vigente.
§ 1º Os acréscimos a que se referem os itens I, III, V e VI serão computados sòmente no momento da passagem do militar à situação de inatividade e para êsse fim.' 
Dessa forma, vê-se que o militar não fazia jus ao benefício de proventos com posto acima do que possuía na ativa, conforme estabelecido pelo artigo 122 da Lei 5.787/72 (abaixo transcrito) , uma vez que tinha menos de 30 anos de serviço para esse fim. 
'Art 122. As demais praças que contem mais de 30 (trinta) anos de serviço, ao serem transferidas para a inatividade, terão o cálculo de seus proventos referido ao soldo de graduação imediatamente superior à que possuíam no serviço ativo.' 
Além dessa irregularidade, em 21/11/2018, houve novo aumento de proventos para o instituidor, para percepção de proventos de 2º Tenente, com base na incapacidade descrita no artigo 108, inciso V, e no § 2º do artigo 110 da Lei 6.880/80. Tal situação contraria o texto do artigo 110 da mesma Lei 6.880/80 (abaixo) e afronta o Acórdão 2225/2019-TCU-Plenário que permite a majoração de reforma somente para militares da ativa ou reserva e no caso em tela o militar já se encontrava reformado, sendo que tal irregularidade repercute sobre os proventos de pensão militar. 
'Art. 110. O militar da ativa ou da reserva remunerada, julgado incapaz definitivamente por um dos motivos constantes dos incisos I e II do art. 108, será reformado com a remuneração calculada com base no soldo correspondente ao grau hierárquico imediato ao que possuir ou que possuía na ativa, respectivamente.' 
Pelo exposto, propõe-se apreciar o ato pela ILEGALIDADE, para emissão de novo ato e reajuste dos proventos da pensão militar ao posto/graduação de 3º Sargento. 
Ressalte-se que há ainda indício de acumulação ilegal da pensão militar pela beneficiária ARILETE MUCA DE SOUZA ANDRADE, que será analisada no tópico específico dessa irregularidade.
0. Ato inicial de reversão (e-Pessoal 85791/2019) ainda não apreciado.
Justificativa do Gestor de Pessoal: não há.
Análise do Controle Interno:  não há.
Análise da Equipe Técnica: legal.
Houve alteração no posto/graduação de referência para cálculo da pensão [ato aqui tratado]. A análise de mérito concluiu pela ilegalidade e está descrita em outra pendência desse ato.
0. Indício de acumulação ilegal de pensão militar com mais de um benefício ou vencimento.
Justificativa do Gestor de Pessoal: não há.
Análise do Controle Interno:  não há.
Análise da Equipe Técnica: ilegal.
Acúmulo ilegal de pensão militar com outros benefícios previdenciários: SECRETARIA DA SAUDE - SECRETARIA DE ESTADO DA SAUDE, TIPO: MEDICO CLINICO (RAIS/TCETCM) ; INSS/RGPS, TIPO: APOSENTADORIA POR TEMPO DE CONTRIBUICAO, Nº. IDENTIFICAÇÃO: 1627104825 (BD_BENEFICIOS) ; MINISTÉRIO DA DEFESA/COMANDO DO EXÉRCITO (VINCULADOR) , TIPO: pensão militar, Nº. IDENTIFICAÇÃO: 983285582 (EXTRASIAPE) .
No que se refere à acumulação de cargos/proventos públicos, verificou-se que a Sra. ARILETE MUCA DE SOUZA ANDRADE acumula, além da pensão militar, aposentadoria pelo INSS e vínculo de servidora junto ao Estado de Goiás (ver anexos) . A situação está em desacordo com o art. 29 de Lei 3765/60 abaixo: 
'Art. 29. É permitida a acumulação: 
I - de uma pensão militar com proventos de disponibilidade, reforma, vencimentos ou aposentadoria; 
II - de uma pensão militar com a de outro regime, observado o disposto no art. 37, inciso XI, da Constituição Federal.'
Dessa forma, pela acumulação ilegal da Sra. ARILETE MUCA DE SOUZA ANDRADE, entende-se que a presente concessão deve receber a chancela pela ILEGALIDADE e ter seu registro negado e ser apresentado o direito à opção a beneficiária. 
Cabe ressaltar que há outra pendência com análise relacionada ao mesmo instituidor e que concluiu pela ilegalidade.
O quadro resumo de ocorrências e, quando for o caso, o detalhamento da norma legal e da jurisprudência para as inconsistências acima elencadas encontra-se no anexo II desta instrução. 
Encaminhamento do ato: 
0. Considerar ILEGAL e recusar registro do ato de pensão militar de AGENOR MUCA DE SOUZA do quadro de pessoal do COMANDO DO EXÉRCITO, com base nos arts. 71, inciso III, da Constituição Federal, 1º, inciso V, e 39, inciso II, da Lei 8.443/1992 e 260, § 1º, do Regimento Interno. 
....................................................................................................................................................................
CONCLUSÃO
A abrangência e a profundidade das verificações levadas a efeito fundamentam convicção de que o ato 119304/2019 pode ser apreciado pela ilegalidade, em razão das irregularidades apontadas no item Exame das Constatações desta instrução, que representam afronta à legislação e à jurisprudência de referência.
PROPOSTA DE ENCAMINHAMENTO
Ante o exposto, com fundamento nos arts. 71, inciso III, da Constituição Federal, 1º, inciso V, e 39, incisos I e II, da Lei 8.443/1992 e art. 260 do Regimento Interno do Tribunal de Contas da União, propõe-se: 
considerar ILEGAL e recusar registro do ato de pensão militar de AGENOR MUCA DE SOUZA do quadro de pessoal do COMANDO DO EXÉRCITO;
com fulcro no art. 262, caput, do Regimento Interno deste Tribunal, determinar ao COMANDO DO EXÉRCITO que: 
0. informe o teor do acórdão que vier a ser prolatado, encaminhando ao TCU, no prazo de trinta dias, comprovante da data de ciência pelas interessadas, nos termos do art. 4º, § 3º, da Resolução TCU 170/2004;
0. apresente à beneficiária o direito a opção entre os cargos/proventos acumulados ilegalmente com a pensão militar/reforma para tal situação se enquadre no que prescreve o art. 29 de Lei nº 3765/60;
0. emita novo ato, livre da irregularidade ora apontada, em substituição ao ato de pensão militar de AGENOR MUCA DE SOUZA, submetendo-o a nova apreciação por este Tribunal, na forma do artigo 260, caput, também do Regimento;
0. dê ciência, no prazo de quinze dias, contados da notificação, do inteiro teor desta deliberação às interessadas, alertando-as de que o efeito suspensivo proveniente da interposição de eventuais recursos junto ao TCU não as exime da devolução dos valores percebidos indevidamente, caso o recurso não seja provido;
0. promova o recálculo do valor atualmente pago a título de pensão militar com base no posto/graduação incorreto, no prazo 15 (quinze) dias, contados a partir da ciência desta deliberação, sujeitando-se a autoridade administrativa omissa à responsabilidade solidária, em face de manifesta ilegalidade;
0. dispense a devolução dos valores indevidamente recebidos de boa-fé até a data da ciência, pelo COMANDO DO EXÉRCITO, do acórdão que vier a ser proferido, com base no Enunciado 106 da Súmula da Jurisprudência do TCU."
É o relatório.

não há.

Procurador Júlio Marcelo de Oliveira.

ALTERAÇÃO DE REVERSÃO DE PENSÃO MILITAR. CÔMPUTO DE TEMPO FICTO, ALUSIVO A GUARNIÇÕES ESPECIAIS, E DE TEMPO DE SERVIÇO PÚBLICO CIVIL PARA VINCULAÇÃO DOS PROVENTOS AO GRAU HIERÁRQUICO SUPERIOR IMEDIATO DO INSTITUIDOR. CÔMPUTO DE TEMPO DE SERVIÇO PÚBLICO CIVIL PARA FINS DE ANUÊNIOS. MAJORAÇÃO DOS PROVENTOS - EM CARÁTER POST MORTEM - EM FACE DA SUPERVENIÊNCIA DE INVALIDEZ QUANDO JÁ REFORMADO O EX-MILITAR. OFENSA AO ART. 141, § 1º, DA LEI 5.774/1971 E AOS ARTS. 110 E 137, § 1º, DA LEI 6.880/1980. ACUMULAÇÃO IRREGULAR, POR UMA DAS INTERESSADAS, DA PENSÃO MILITAR COM OUTROS RENDIMENTOS PROVENIENTES DOS COFRES PÚBLICOS. ILEGALIDADE. NEGATIVA DE REGISTRO. DETERMINAÇÕES.

PENSÃO MILITAR (PMIL)

Secretaria de Fiscalização de Integridade de Atos e Pagamentos de Pessoal e de Benefícios Sociais (Sefip).

Em exame, alteração de pensão militar concedida pelo Comando do Exército.
2.	A Secretaria de Fiscalização de Integridade de Atos e Pagamentos de Pessoal e de Benefícios Sociais (Sefip) posiciona-se pela negativa de registro do ato, em face das seguintes ocorrências:
	a) cômputo de tempo de serviço impróprio (tempo de serviço público civil e tempo ficto alusivo a guarnições especiais) para fins de elevação dos proventos (grau hierárquico imediatamente superior) quando da passagem do instituidor para a inatividade, contrariando o art. 54, inciso II, c/c o art. 141, § 1º, ambos da Lei 5.774/1971;
	b) majoração indevida do benefício previdenciário associada à atribuição ao instituidor - em caráter post mortem - da vantagem estabelecida no art. 110, § 1º, da Lei 6.880/1980 (Estatuto dos Militares) ; e
	c) acumulação do benefício militar, por parte da sra. Arilete Muca de Souza Andrade (uma das filhas do instituidor) , com duas outras fontes de renda custeadas pelos cofres públicos (servidora ativa do Estado de Goiás e aposentada pelo regime geral de previdência) .
3.	O Ministério Público, em cota simples, põe-se de acordo.
4.	Em linhas gerais, acompanho os pareceres técnicos, com os ajustes adiante.
5.	Segundo informam os autos, o instituidor, sr. Agenor Muca de Souza, graduado na ativa como Terceiro-Sargento, foi transferido para a reserva remunerada em 1975. À época, seus proventos foram calculados com base no soldo de Segundo-Sargento (cf.  art. 54, inciso II, da Lei 5.774/1971) , tendo sido considerados para tanto cinco anos e três meses de tempo de serviço público civil e outros nove anos e sete meses de tempo ficto vinculado à lotação em guarnições especiais. Nessas mesmas condições, o militar foi reformado ex officio em 1990, ao atingir a idade limite de permanência na reserva remunerada.
6.	Anos mais tarde, em 2018 - ou seja, seis anos depois do falecimento do sr. Agenor Muca de Souza (ocorrido em 2012) -, o Comando do Exército associou o benefício previdenciário ao soldo de Segundo-Tenente. O fundamento para tanto seria o disposto no art. 110, § 1º, da Lei 6.880/1980, na redação dada pela Lei 7.580/1986 (grifei) :
 "Art. 110. O militar da ativa ou da reserva remunerada, julgado incapaz definitivamente por um dos motivos constantes dos incisos I e II do art. 108, será reformado com a remuneração calculada com base no soldo correspondente ao grau hierárquico imediato ao que possuir ou que possuía na ativa, respectivamente. 
§ 1º Aplica-se o disposto neste artigo aos casos previstos nos itens III, IV e V do artigo 108, quando, verificada a incapacidade definitiva, for o militar considerado inválido, isto é, impossibilitado total e permanentemente para qualquer trabalho."
7.	Pois bem, como anotou a Sefip, em 1975, quando passou para a reserva, o sr. Agenor Muca de Souza contava apenas dezoito anos de efetivo serviço militar, não satisfazendo, portanto, o requisito temporal exigido pelas Leis 5.774/1971 e 5.787/1972 para ter seus proventos calculados com base na graduação superior. A melhoria nos proventos só lhe foi deferida porquanto indevidamente computado, para esse fim, o tempo de serviço público civil e o tempo ficto associado à lotação em guarnições especiais, contrariando a disciplina legal. Transcrevo os dispositivos que à época regulavam a matéria (destaques acrescentados) :
Lei 5.774/1971 (Estatuto dos Militares) 
"Art. 54. São direitos dos militares:
 (...) 
II - a percepção de remuneração correspondente ao grau hierárquico superior ou melhoria da mesma quando, ao ser transferido para a inatividade, contar mais de 35 (trinta e cinco) anos de serviço, se oficial, e mais de 30 (trinta) anos de serviço, se praça;
............................................................................................................................................
Art. 139. Na apuração do tempo de serviço militar, será feita distinção entre:
I - tempo de efetivo serviço; e
II - anos de serviço.
Art. 140. Tempo de efetivo serviço é o espaço de tempo computado dia a dia entre a data de incorporação e a data limite estabelecida para a contagem ou a data do desligamento do serviço ativo, mesmo que tal espaço de tempo seja parcelado.
 (...) 
Art. 141. 'Anos de serviço' é a expressão que designa o tempo de efetivo serviço a que se referem o artigo 140 e seus parágrafos, com os seguintes acréscimos:
I - tempo de serviço público federal, estadual ou municipal, prestado pelo militar anteriormente a sua incorporação, matrícula, nomeação ou reinclusão em qualquer Organização Militar;
II - 1 (um) ano para cada 5 (cinco) anos de tempo de efetivo serviço prestado pelo oficial do Quadro ou Corpo ou Serviço de Saúde ou Veterinária que possuir curso Universitário, até que êste acréscimo complete o total de anos de duração normal correspondente ao referido curso, sem superposição a qualquer tempo de serviço militar ou público eventualmente prestado durante a realização dêste mesmo curso;
III - tempo de serviço computável durante o período matriculado como aluno de órgão de formação da reserva;
IV - tempo relativo a cada licença especial não gozada, contado em dôbro;
V - tempo relativo a férias não gozadas, contado em dôbro; e
VI - tempo de efetivo serviço passado pelo militar nas guarnições especiais e contado na forma a ser estabelecida em regulamento, assegurados, porém, os direitos e vantagens dos militares amparados pela legislação vigente.
§ 1º Os acréscimos a que se referem os itens I, III, V e VI serão computados sòmente no momento da passagem do militar à situação de inatividade e para êsse fim.
§ 2º Os acréscimos a que se referem os itens II e IV serão computados sòmente no momento da passagem do militar à situação de inatividade e, nessa situação, para todos os efeitos legais, inclusive quanto à percepção definitiva de gratificação de tempo de serviço e de adicional de inatividade."
Lei 5.787/1972 (Remuneração dos Militares) 
"Art. 2º Para os efeitos desta Lei adotam-se as seguintes conceituações: 
 (...) 
5 - Na ativa, da ativa, em serviço ativo, em serviço na ativa, em atividade - é a situação do militar das Forças Armadas capacitado para o exercício de cargo, comissão ou encargo;
6 - Efetivo serviço - é o efetivo desempenho de cargo, comissão, encargo, incumbência, serviço ou atividade militar, pelo militar em serviço ativo;
............................................................................................................................................
Art. 119. Por ocasião de sua passagem para a inatividade, o militar tem direito a tantas cotas de soldo quantos forem os anos de serviço, computáveis para a inatividade, até o máximo de 30 (trinta) anos.
............................................................................................................................................
Art. 122. As demais praças que contem mais de 30 (trinta) anos de serviço, ao serem transferidas para a inatividade, terão o cálculo de seus proventos referido ao soldo de graduação imediatamente superior à que possuíam no serviço ativo."
8.	Note-se que a Lei 5.787/1972, editada com o objetivo precípuo de disciplinar a remuneração dos militares, nada dispôs sobre contagem de tempo de serviço para a inatividade. Na verdade, a par de conceituar "efetivo serviço" - a saber, o desempenho de atividade militar em sentido estrito (art. 2º, número 6) -, a norma, em seu art. 119, apenas tangenciando o tema, aludiu genericamente a "anos de serviço, computáveis para a inatividade", sem nenhuma especificação ou qualificação acerca de quais seriam os tempos eventualmente computáveis e tampouco como se daria esse cômputo. Já em seu art. 122, de outra parte, replicou, sem nenhum acréscimo ou alteração de conteúdo, o art. 54, inciso II, da Lei 5.774/1971, que instituiu a vantagem aqui discutida.
9.	Portanto, à época, o regramento a ser observado para a contagem de tempo de serviço dos militares era aquele expressamente fixado nos arts. 138 a 146 do antigo Estatuto (Lei 5.774/1971) .
10.	E dali se extrai que o tempo de serviço público e o tempo ficto vinculado às guarnições especiais poderiam ser admitidos para a inativação, mas "somente no momento da passagem do militar à situação de inatividade e para esse fim" (art. 141, inciso I e § 1º) . No ponto, cobra relevo o fato de que, quando a Lei pretendeu conferir efeitos mais abrangentes a determinados tempos de serviço, ela expressamente o fez, como nos casos do tempo de aluno universitário dos oficiais dos quadros auxiliares e do tempo ficto de licença especial não gozada (art. 141, § 2º) .
11.	A propósito, como anotou o Ministro Vital do Rêgo no voto condutor do Acórdão 631/2020-TCU-Primeira Câmara, ao analisar disposições idênticas mantidas na Lei 6.880/1980, que sucedeu a Lei 5.774/1971:
"Tal dispositivo [§ 1º do art. 137 da Lei 6.880/1980] demonstra que a norma trouxe uma qualificação para a expressão 'anos de serviço' e discriminou, entre os tempos, aqueles que poderiam surtir todos os efeitos e aqueles que só permitiriam a contagem para inatividade.
É nítido que a intenção do legislador era a de premiar, com um posto/graduação acima do ocupado na atividade, aqueles militares que contassem 30 anos de efetivo serviço na atividade militar ou nas situações específicas discriminadas na lei que indicam relação de causa e efeito com a atividade militar, como no caso dos incisos II, IV e V, discriminados de forma expressa no § 2º do art. 137."
12.	De fato, o discrímen fica evidente quando se verifica, no § 2º do mesmo artigo, que a norma foi expressa em ampliar - quando pretendeu fazê-lo - os efeitos de outros específicos tempos de serviço eventualmente averbados.
13.	Ilegal, pois, a vinculação dos proventos à graduação de Segundo-Tenente.
14.	Pela mesma razão, também se encontra incorreto o percentual de anuênios lançado no título concessório - 24%. Para chegar a esse número, o Comando do Exército indevidamente acresceu cinco anos de tempo de serviço público civil aos dezenove anos de tempo de efetivo serviço militar do instituidor (dezoito anos contados dia a dia e um ano de licença especial não gozada) , em patente contrariedade à disciplina legal (v. art. 141, §§ 1º e 2º, da Lei 5.774/1971) . 
15.	Quanto à elevação post mortem dos proventos, fundada no art. 110 da Lei 6.880/1980, a melhoria - dirigida exclusivamente ao militar da ativa ou da reserva remunerada - é indissociável da imediata passagem do interessado, em caráter definitivo, para a inatividade. Logo, naturalmente, não se aplica aos militares que, quando reconhecido seu estado de invalidez, já se encontrem reformados.
16.	Sobre a matéria, a jurisprudência do Superior Tribunal de Justiça (STJ) , intérprete último da lei federal, há muito se encontra pacificada, como ilustra o precedente adiante reproduzido (grifei) :
"ADMINISTRATIVO. MILITAR. REFORMA. ALTERAÇÃO DE BENEFÍCIO. INCAPACIDADE SUPERVENIENTE. ART. 110, § 1º, C/C ART. 108, V, DA LEI 6.880/80. MILITARES DA ATIVA OU RESERVA REMUNERADA. RESTRIÇÃO. MILITAR JÁ REFORMADO. IMPOSSIBILIDADE. 1. A reforma do militar com a remuneração calculada com base no soldo correspondente ao grau hierárquico imediato ao que possuir ou que possuía na ativa, nos termos do art. 110, § 1º, c/c o art. 108, V, da Lei 6.880/80, restringe-se aos militares da ativa ou reserva remunerada, na exata disposição do caput do art. 110, não sendo possível a concessão de tal benesse àqueles militares já reformados. 2. Recurso especial não provido" (REsp 1.340.075/CE, rel. Min. Castro Meira, Segunda Turma, julgado em 9/4/2013, DJe de 15/4/2013; ênfase acrescentada) .17.	Como anotou a Sefip, tal entendimento também foi esposado pelo Plenário desta Corte de Contas, por meio do Acórdão 2.225/2019, de 18/9/2019.
18.	Por fim, no caso específico da sra. Arilete Muca de Souza Andrade, filha do instituidor, a unidade técnica ainda noticia que a interessada acumula o benefício militar com a remuneração de um cargo público estadual e com outro benefício previdenciário pago no âmbito do regime geral.
19.	A Lei 3.765/1960, em seu art. 29, com a redação dada pela Medida Provisória 2.215-10/2001, não admite a hipótese:
"Art. 29.  É permitida a acumulação: 
I - de uma pensão militar com proventos de disponibilidade, reforma, vencimentos ou aposentadoria;  
II - de uma pensão militar com a de outro regime [...]."
20.	Portanto, a menos que a interessada renuncie a uma das demais rendas, não há como prosperar sua pensão militar.
21.	Em suma, o ato de reversão em exame apresenta as seguintes irregularidades, impeditivas de seu registro pela Corte: 1) cômputo de tempo impróprio para a concessão de anuênios e para o cálculo dos proventos com base na graduação de Segundo-Sargento; 2) melhoria dos proventos (para o posto de Segundo-Tenente) associada à invalidez do instituidor quando já se encontrava reformado; e, 3) acumulação, por uma das beneficiárias, da pensão militar com outras duas fontes de renda públicas.
22.	Passo, então, a discorrer especificamente sobre o encaminhamento a ser dado à concessão.
23.	O título em exame, como dito acima, é uma alteração de reversão, editada para vincular os proventos ao posto de Segundo-Tenente.
24.	O ato inicial de reversão (com proventos de Segundo-Sargento e anuênios a maior) , já cadastrado no sistema e-Pessoal (número 85791/2019) , ainda não foi autuado pela Sefip.
25.	De outra parte, a pensão militar original (apresentando as mesmas falhas do ato inicial de reversão) , dividida entre a ex-esposa pensionada e a companheira do instituidor, foi registrada pelo Tribunal em 2018 (cf. Acórdão 9971/2018-TCU-Segunda Câmara) .
26.	Nessas circunstâncias, cabe determinar à unidade técnica a imediata autuação e instrução do ato inicial de reversão e, em paralelo, a adoção das medidas pertinentes para a revisão de ofício da pensão original.
27.	A propósito, cumpre anotar que a negativa de registro da presente concessão opera plenos e imediatos efeitos em relação às filhas do instituidor, as quais não têm nenhum ato em seu favor já registrado pela Corte.
28.	No tocante à companheira, todavia, sra. Maria do Socorro Ferreira Barroso, deve ser de imediato suprimido pelo Comando do Exército apenas o acréscimo relacionado à vantagem do art. 110 da Lei 6.880/1980. As duas outras irregularidades verificadas na composição de sua cota-parte, decorrentes do cômputo de tempo de serviço impróprio para a concessão de anuênios e para o cálculo dos proventos com base na graduação de Segundo-Sargento, uma vez chanceladas anteriormente pelo Tribunal, apenas podem ser corrigidas após a regular oitiva da interessada, em procedimento de revisão de ofício do Acórdão 9971/2018-TCU-Segunda Câmara.
29.	Aliás, sobre o assunto, não é demasiado assinalar que a relação jurídica de militares inativos com a União é substancialmente distinta daquela envolvendo suas pensionistas, de modo que não há que se falar, em favor destas, em eventual direito à conservação nos proventos de vantagens - ora reconhecidamente irregulares - indevidamente percebidas em vida pelo instituidor. 
30.	Com efeito, o Supremo Tribunal Federal tem restringido até mesmo a eficácia de títulos executivos judiciais quando o titular do direito migra da condição de servidor ativo para a de servidor aposentado. No MS 30.725, por exemplo, o Ministro Gilmar Mendes anotou (grifei) :
"Nesse sentido, a coisa julgada deveria ser invocada, a princípio, para efeitos de pagamento de vencimentos, o que não significa, necessariamente, que essa proteção jurídica se estenda, desde logo, para o cálculo dos proventos, o qual deve ser analisado caso a caso, sob pena de reconhecer-se a perpetuação de um direito declarado a ponto de alcançar um instituto jurídico diverso: o instituto dos proventos" (Segunda Turma, julgado em 29/9/2015) .
	Diante do exposto, voto no sentido de que este Colegiado adote a deliberação que ora submeto a sua apreciação.
TCU, Sala das Sessões Ministro Luciano Brandão Alves de Souza, em 22 de novembro de 2022.
BENJAMIN ZYMLER 
Relator